【裁判字號】    97,訴,226
【裁判日期】    981030
【裁判案由】    清償債務
【裁判全文】
臺灣苗栗地方法院民事判決               97年度訴字第226號
原      告  甲○○
訴訟代理人  丙○○
被      告  丁○○
訴訟代理人  陳恩民律師
            魏翠亭律師
上列當事人間請求清償債務事件，本院於98年10月22日言詞辯論
終結，判決如下：
    主  文
原告之訴及假執行之聲請均駁回。
訴訟費用由原告負擔。
    事實及理由
一、按臺灣地區人民與大陸地區人民間之民事事件，除本條例另
    有規定外，適用臺灣地區之法律。大陸地區人民相互間及其
    與外國人間之民事事件，除本條例另有規定外，適用大陸地
    區之規定，臺灣地區與大陸地區人民關係條例第41條定有明
    文。經查，本件原告為大陸地區人民，被告丁○○為台灣地
    區人民，則關於其等因委任關係所生之民事事件，即應以台
    灣之法律為準據法，先予敘明。
二、原告主張：原告為大陸人士。被告丁○○與大陸配偶陳欽結
    婚後，陳欽尚未取得我國國籍（原告訴請陳欽清償債務事件
    另案以97年度訴字第303 號裁判終結）。陳欽之母與原告之
    岳母為堂姊妹關係，其深知原告在大陸從事漁貨販售生意，
    與台灣客戶素有往來，遂央求原告之岳母要求原告將生意分
    與被告夫妻做。原告遂於民國94年12底起委託被告夫妻代為
    收取原告販售與台灣客戶漁貨之應收款。因兩岸尚不能通匯
    ，故由被告夫妻提供其等在台灣所開設銀行帳戶告知原告後
    ，由原告提供與台灣客戶，該台灣客戶將貨款以新台幣匯入
    被告夫妻之帳戶後，被告夫妻於收到台灣客戶匯入之貨款後
    ，即將貨款明細記載清楚傳真至大陸供原告核對。兩造合作
    4 個月後，因被告夫妻除幫原告代收貨款外，亦幫另名大陸
    人士陳振裕代收貨款，其等所提供之李玉衡帳戶原應供陳振
    裕使用卻遭詐騙集團使用，經檢調單位查獲後，被告夫妻即
    與原告結算應收漁貨帳款，結算後被告丁○○尚欠原告新台
    幣（下同）2,355,317 元。為此對被告丁○○依台灣民法委
    任法律關係，請求其應返還所代收之漁貨應收款，並聲明：
    (一)被告丁○○應給付原告2,355, 317元，及自支付命令狀繕
    本送達翌日起至清償日止，按週年利率百分之五計算之利息
    ；(二)願供擔保請准宣告假執行。
三、被告則以：否認原告與被告丁○○間有委任關係存在。原告
    所主張之匯款事實業據鈞院以96年度金重訴字第1 號刑事判
    決認定被告丁○○乃「不知情親友」，是被告丁○○與原告
    主張之委任事實毫無關連。而另案被告陳欽雖經上開刑事判
    決認定與「姓名不詳之吳姓成年男子」基於共同違法辦理國
    內外匯兌業務之犯意聯絡，未經主管許可，自94年12月5 日
    至95年9 月止，接受不特定客戶之委託，從事兩岸間之匯兌
    業務等情，然陳欽並不認識原告，僅知刑事判決之吳姓男子
    為其父親之友人，陳欽與原告間並無何委託收取漁貨款之委
    任關係存在。陳欽係進行兩岸間非法通匯而遭查獲，而委託
    陳欽通匯之人實係各別匯款之「不特定客戶」，並非原告。
    原告所提之貨款明細單乃原告自行結算、製作之私文書，被
    告否認其真正。鈞院函調各金融機構帳戶資料除契合陳欽所
    犯經刑事判決所認定之非法通匯事實外，無從認定原告與被
    告間之委託或委任關係存在。而原告所提出其他證據均無從
    證明兩造間有委託或委任關係存在。退步言之，縱認原告之
    主張屬實，依法亦屬「違反強制或禁止之規定」之法律行為
    ，為自始、當然、確定無效之法律行為，因該行為所生之債
    權債務關係亦不能行使請求權等語，資為抗辯。並聲明：(一)
    如主文第1 項所示；(二)如受不利判決，願供擔保請准宣告免
    為假執行。
四、按當事人主張有利於己之事實者，就其事實有舉證之責任，
    民事訴訟法第277 條前段定有明文。次按民事訴訟如係由原
    告主張權利者，應先由原告負舉證之責，若原告先不能舉證
    ，以證實自己主張之事實為真實，則被告就其抗辯事實即令
    不能舉證，或其所舉證據尚有疵累，亦應駁回原告之請求。
    又請求履行債務之訴，除被告自認原告所主張債權發生原因
    之事實外，應先由原告就其主張此項事實，負舉證之責任，
    必須證明其為真實後，被告於其抗辯事實，始應負證明之責
    任，此為舉證責任分擔之原則（最高法院17年上字第917 號
    、43年台上字第377 號判例意旨參照）。本件原告主張被告
    丁○○及陳欽為夫妻關係，陳欽尚未取得我國國籍，業據提
    出丁○○之戶籍謄本為憑，並為被告所不爭執，堪信為真實
    。惟原告主張其與被告夫妻間有委託代收漁貨應收款之委任
    或委託關係存在，被告丁○○積欠原告2,355, 317元之應收
    款項未交付原告云云，為被告所否認。揆諸上開法條規定及
    判例意旨，自應由原告就其所主張上開有利於己之事實負舉
    證之責任。經查：
  (一)原告主張其與被告夫妻間有委任或委託代收漁貨款關係存在
    ，被告夫妻均將收到之款項記載清楚後傳真至大陸給原告云
    云，業據提出對帳明細表4 份、貨款明細表及貨款對帳明細
    表各1 份為證（卷第21-26 頁），然為被告所否認其真正。
    按私文書應由舉證人證其真正，民事訴訟法第357 條前段亦
    有明文。原告提出之上開明細表既為被告所否認其真正，原
    告即應就其所提出上開證物之真正負舉證之責任。而原告並
    未舉證證明其為真正，是依上開規定，即難認原告主張被告
    將應收款之對帳明細等資料傳真至大陸與原告之情屬實。再
    觀之上開明細表，乃原告自行書寫之內容，並無任何對帳簽
    名，且依其所記載之內容，亦無法認定兩造間有委託代收漁
    貨應收款之委任或委託關係存在。
  (二)再原告聲請傳訊證人乙○○以證明兩造間之委任或委託關係
    存在，惟細究證人乙○○到庭證述之內容，均為另案被告陳
    欽因從事非法匯兌行為遭檢警查獲後之處理情形，尚與原告
    主張其係委託被告代收漁貨應收款之事實無關。且上開證人
    自承其對於兩造間合作內容及帳務往來之事實均不清楚，就
    被告有無積欠原告金錢之事，陳稱均係聽聞原告或第三人陳
    振裕所述而來（見卷第123-127 頁），是證人乙○○之證詞
    即無從為有利於原告之認定。
  (三)原告雖又提出大陸福建省平潭縣平順貿易公司所開具之證明
    書（卷第141 頁），以證明原告確實在福建省從事漁貨交易
    ，每年均出口台灣漁船等情，惟該證明書係在大陸地區所製
    作之文書，尚未經過財團法人海峽交流基金會驗證，難認其
    為真正。其另提出之平潭縣潭東邊防派出所出具之證明（卷
    第156 、185-189 頁），雖業經海基會驗證，然觀之上開文
    件內容，至多僅能證明原告係經由平順貿易公司報關出口海
    產品至台灣，從事對台漁業貿易，不足以證明兩造間確有原
    告所指之委任或委託關係存在。至原告提出中華人民共和國
    居民身分證、平潭縣澳前鎮井邊村民委員及潭東邊防派出所
    出具之證明書各1 份（卷第142-144 頁）、經海基會驗證之
    親屬關係公證書2 份（卷第157-163 頁）等文件，以證明原
    告之岳母與陳欽之母親係堂姊妹關係一情，惟查，縱認該等
    文書及待證之事項均屬實，即原告之岳母與陳欽之母確實為
    堂姊妹關係，然亦無從據此推論兩造間即有委任或委託代收
    漁貨款之事實存在。
  (四)原告主張被告丁○○於華南銀行竹南分行帳號000000000000
    號、渣打國際商業銀行竹南分行（原新竹商銀竹南分行）帳
    號00000000000000號、竹南郵局帳號00000000000000號、第
    一商業銀行竹南分行帳號00000000000 號、玉山商業銀行竹
    南分行帳號0000000000000 號、另案被告陳欽於第一商業銀
    行竹南分行帳號00000000000 號、訴外人陽紅偉於第一商業
    銀行竹南分行00000000000 號、訴外人朱明生於竹南郵局帳
    號00000000000000號等帳戶，均係被告夫妻為處理與原告間
    收取漁貨款等款項所開設，否則被告夫妻之帳戶內不可能有
    上億之資金往來云云，為被告所否認，辯稱上開帳戶係陳欽
    從事非法匯兌之用，且業經刑事判決認定無誤等語。本院依
    原告之聲請調閱上開帳戶之明細查詢資料（卷第76 -118 頁
    ）查知，其中除被告丁○○於華南銀行竹南分行帳號000000
    000000號、竹南郵局帳號00000000000000號等二帳戶以外，
    其餘帳戶均與本院96年度金重字訴字第1 號刑事確定判決所
    認定陳欽用以從事非法通匯之帳戶相同，此據本院調閱上開
    刑事卷宗核閱無誤，原告亦不否認陳欽從事兩岸間非法通匯
    之犯罪事實，而原告就其所主張帳戶內之金額並非陳欽違法
    通匯之金額，乃係漁貨款一情復無法舉證證明，則上開帳戶
    應係陳欽違反銀行法通匯所利用之帳戶，該等帳戶內進出之
    金額與原告所稱之代收漁貨應收款無關。另被告丁○○於華
    南銀行竹南分行帳號000000000000號及竹南郵局帳號000000
    00000000號等二帳戶雖未經上開刑事確定判決認定係屬被告
    非法通匯所使用之帳戶，惟原告亦未能證明該等帳戶內之往
    來金額即係其所稱之漁貨款或被告積欠之應收漁貨款。是由
    上開銀行帳戶往來明細資料，尚無從認定兩造間有原告所指
    之委任或委託關係存在。
  (五)原告復提出其持有他人匯款至被告丁○○於第一商業銀行竹
    南分行00000000000 號帳戶之匯款單傳真紙4 張（卷第201-
    203 之1 頁），以證明係被告夫妻於收受漁貨款後傳真至大
    陸與原告，兩造間確有委託代收漁貨款之事實，否則原告從
    未到過台灣，不可能取得該等匯款單傳真云云，為被告所否
    認。而查被告丁○○於第一商業銀行竹南分行00000000000
    號之帳戶乃陳欽從事非法通匯所利用之帳戶，帳戶內之金額
    非屬原告之漁貨款，已如前述，原告據此主張兩造間有委託
    或委任代收漁貨款之關係，實不足取。又原告取得上開匯款
    單傳真之原因不一而足，其既曾於陳欽之非法通匯行為遭檢
    警查獲後，主動聯絡證人乙○○，乙○○再請原告訴訟代理
    人丙○○處理與被告間之金錢問題，此據證人乙○○到庭結
    證屬實（卷第126 頁），則其於陳欽刑事案件查獲後透過第
    三人管道取得上開匯款單傳真紙亦不足為奇，是尚難憑該等
    傳真紙即認係由被告所傳真至大陸與原告，原告據此主張與
    被告間有委任或委託代收漁貨款關係存在，亦不足採。末查
    原告提出之通聯記錄3 張（卷第20 5-207頁），用以證明兩
    造確係舊識，且互相聯絡關於收取漁貨款之情云云，亦為被
    告所否認，而原告復未能證明其所指稱之手機號碼確實為兩
    造之號碼，又觀之該通聯記錄內容，顯然無法證明兩造間有
    委任或委託代收漁貨款之關係存在。
五、綜上所述，本件原告無法證明兩造間有委任或委託代收漁貨
    應收款之關係存在，亦無法證明被告尚積欠原告之應收帳款
    數額，尚難認原告對被告有其所主張之請求權存在。是原告
    依民法委任關係，請求被告返還原告2,355,317 元及自支付
    命令狀繕本送達翌日起至清償日止，按週年利率百分之五計
    算之利息，於法無據，應予駁回。原告之訴既經駁回，其假
    執行之聲請亦失所依附，應併予駁回。
六、本件事證已臻明確，兩造其餘攻擊防禦方法，核與判決結果
    不生影響，爰不逐一論述。
七、據上論結，原告之訴為無理由，依民事訴訟法第78條，判決
    如主文。
中    華    民    國    98    年    10    月    30    日
                        民事庭法  官  楊中琪
以上正本係照原本作成
如對本判決上訴，須於判決送達後20日內向本院提出上訴狀
                              書記官  李曉君
中    華    民    國    98    年    10    月    30    日

司法院資訊處製作；財團法人民間司法改革基金會備份。
